【裁判字號】    91,訴,263
【裁判日期】    920418
【裁判案由】    違反商業會計法等
【裁判全文】
臺灣臺南地方法院刑事判決                          九十一年度訴字第二六三號
    公  訴  人  臺灣臺南地方法院檢察署檢察官
    被      告  庚○○
    選任辯護人  陳志偉律師
    被      告  丑○○
    選任辯護人  涂嘉益律師
                莊美貴律師
    被      告  壬○○
右列被告等因違反商業會計法等案件，經檢察官提起公訴（八十九年度偵字第一一五
八八號、九十年度偵字第一五○二四號），本院判決如左：
    主      文
庚○○、壬○○、丑○○均無罪。
    理      由
一、公訴意旨略以：（一）、被告庚○○為大洋實業股份有限公司（下稱「大洋公司
    」）之董事長，壬○○與丑○○為大洋公司於民國（下同）八十七年四月二日股
    東移轉後具實權之副董事長及總經理。緣於八十五年間，大洋公司與行泰電訊股
    份有限公司（下稱「行泰公司」）、開詮企業有限公司（下稱「開詮公司」）、
    時凱企業股份有限公司（下稱「時凱公司」）等公司，由被告庚○○代表大洋公
    司、案外人子○○代表行泰公司等共同集資投資購買長榮電信股份有限公司（下
    稱「長榮電信公司」）之股票合計新臺幣（下同）一千五百萬元（其中大洋公司
    出資六百萬元，行泰公司出資四百萬元，開詮出資一百萬元，時凱出資一百萬元
    ，其他公司分別出資餘款），並於八十六年三月六日由大洋公司以其彰化銀行西
    臺南分行帳號0000－00－00000－0號帳戶支出五百八十三萬元、臺
    灣銀行臺南分行帳號000－00－000000－0號帳戶支出七百八十萬元
    ，以及大洋公司之關係企業「信鴻通信企業有限公司」（下稱「信鴻公司」）出
    資四十七萬元，均以大洋公司之名義購買。嗣行泰公司先後於八十五年八月十二
    日電匯金額十五萬元入大洋公司以被告辛○○名義申請之萬通銀行臺南分行00
    0－000－0000000－0號帳戶，並交付大洋公司在彰化銀行北中壢分
    行帳戶0000－00－00000－0號帳號之支票三張（支票號碼分別為：
    ＧＲ0000000號，面額二百五十六萬元，於八十六年三月三十一日兌領存
    入大洋公司彰化銀行西台南分行0000－00－00000－0號帳戶；ＧＲ
    0000000號，面額六十萬元，及票號ＧＲ0000000號，面額六十萬
    元，先後於八十六年九月三十日及十月三十一日兌領存入大洋公司以辛○○名義
    申請之萬通銀行臺南分行000－000－0000000－0號帳戶內），以
    及保證金十六萬五千元，而由被告庚○○之子即案外人辛○○於八十六年三月二
    十七日簽發取得行泰公司四百萬元之收據。詎被告庚○○接受委託以大洋公司名
    義購買上開長榮通信公司股票，為他人處理事務，自應將上開投資款項於大洋公
    司內部帳目覈實登錄，竟基於意圖為自己不法之利益，未如實登載為行泰公司之
    投資長榮股票款而違背其上開受託之約定，明知大洋公司並未有何沖銷信鴻公司
    貨款乙節，竟利用不知情之會計人員，將上開投資款項記載為信鴻公司之貨款，
    登錄在收款通知單、傳票及總分類帳等會計簿冊上，以沖銷信鴻公司之同額貨款
    帳務，而為違背其任務之行為。嗣長榮電信公司於八十六年九月十六日發行股票
    ，大洋公司並將取得之股票交付予行泰公司等共同投資人後，由被告庚○○基於
    意圖為自己不法所有之犯意，先易持有為所有而取得行泰公司應給付大洋公司之
    投資款二百五十六萬元，使大洋公司先前代為支付行泰公司之長榮股票投資款二
    百五十六萬元無從受償，被告庚○○並於八十六年九月三十日指示不知情之會計
    人員於大洋公司之科目餘額表上登載「股東往來─庚○○」之不實項目，形式上
    以私人名義向大洋公司借貸二百五十六萬元，實則侵占大洋公司應取得之行泰公
    司投資款二百五十六萬元。（二）、於八十六年間，因長榮通信公司與聯華電信
    股份有限公司（下稱「聯華公司」）合併，行泰公司乃將長榮通信之股票交由大
    洋公司持往聯華公司以便換取股票，並將蓋有大洋公司戳章之股票保管條交予行
    泰公司保管，然被告庚○○於擔任董事長期間因大洋公司經營不善，乃於八十七
    年四月二日將其所有之大洋公司股票售予被告壬○○，並簽立股權讓與協議書，
    約定由被告壬○○、丑○○取得公司財務、業務及人事之經營權限，惟被告庚○○則仍擔任一屆三年之董事長，負責公司廠務及研發工作。於八十七年六月二十
    六日聯華公司完成股票發行，大洋公司取回前開換取之股票後，卻未依約交給行
    泰公司投資之股票，被告壬○○、丑○○均明知大洋公司所持有之聯華股票有部
    分係行泰公司所有，竟共同基於意圖為自己不法所有意圖之犯意聯絡，於八十九
    年二月二十五日陸續將聯華股票全數售予案外人陳美智，因而共同侵占行泰公司
    所有之上開股票，嗣經行泰公司催討後，仍拒絕返還股票或相當金額；因認被告
    庚○○、壬○○、丑○○均涉有刑法第三百三十六條第二項之業務侵占罪嫌，被
    告庚○○另涉犯同法第三百四十二條第一項之背信罪嫌及商業會計法第七十一條
    第一項第一款以不實事項而記入帳冊罪嫌。
二、按刑事訴訟程序之進行乃以事實之認定為其中心，而對於事實之認定並非得由裁
    判官以其主觀為之，故現代文明法治諸國無不要求認定事實應依證據為之，刑事
    訴訟法因而明定犯罪事實應依證據認定之，無證據不得推定其犯罪事實；又不能
    證明被告犯罪或其行為不罰者，應諭知無罪之判決（刑事訴訟法第一百五十四條
    、第三百零一條第一項明文規定）。而證據對於待證事實得發生如何之證明力，
    於刑事程序之立法採擷上本又有法定證據主義與自由心證主義二派之論爭，蓋於
    刑事訴訟程序之肇始，因多採糾問制度，故對於被告之人權保障因國家偵審機關
    強大權利之介入而較為不彰，嗣論者為防止糾問者與審判者之專橫，乃在糾問主
    義下發展出法定證據主義，而以法律明文對於認定有罪證據之種類及該證據之證
    明力加以規定，但隨人類理性之發達，刑事訴訟制度本身趨於彈劾主義化之同時
    ，亦對法定證據主義感到不合理，而改採使審判官對於事實之認定得依其自由心
    證為之認定之自由心證主義，使其不再受法律之拘束而得到解放，而此乃我刑事
    訴訟法第一百五十五條第一項「證據之證明力，由法院自由判斷。」規定之所由
    設。然此並非謂審判官對於事實之認定得流於專斷，其對事實所為認定仍須經過
    合理之推理過程。而依學者之所認此合理之推理過程，於審判官欲依證據來證明
    主要直接待證事實是否存在時，不問使用該證據所要證明者究係主要直接事實或
    間接事實，或係該證據對於待證事實、補助事實之證明力有關事項均係有適用，
    而此合理之推理過程，依論者所認，除實定法所明文規定之證據法則外，審判官
    仍須受二大原則─即論理法則及經驗法則之拘束，以論理法則及經驗法則為事實
    之判斷基準。而審判官以論理法則及經驗法則為事實認定之際，除須以其既有專
    門知識及日常生活經驗為經外，更須以其本於人之理性為之判斷，方得窺事實之
    全貌，且此旨亦為我最高法院五十三年臺上字第二○六七號判例「證據之證明力
    如何，雖屬於事實審法院自由判斷職權，而其所為判斷，仍應受經驗法則與論理
    法則之支配。」所揭示。然因審判官所為事實之認定，不問於民事程序或刑事程
    序，要皆屬對於過去存否事實之判斷，而屬於歷史之證明，復因訴訟之迅速性及
    經濟性之要求，對於此種事實之認定，學說之通說上均認以對該事實之存在不存
    在與否，於訴訟上之證明可達於有高度之蓋然性為已足，當然於刑事程序上，認
    定犯罪事實存在之此種高度之蓋然性必需「超越合理之懷疑」，使通常一般人均
    不致有所懷疑，而得確信其真實方可。因而最高法院判例又揭櫫闡明刑事訴訟法
    上所謂認定犯罪事實之證據，係指足以認定被告確有犯罪行為之積極證據而言，
    該項證據自須適合於被告犯罪事實之認定，始得採為斷罪資料；又事實審法院對
    於證據之取捨，依法雖有自由判斷之權，然積極證據不足證明犯罪事實時，被告
    之抗辯或反證縱屬虛偽，仍不能以此資為積極證據應予採信之理由；另刑事訴訟
    上證明之資料，無論其為直接證據或間接證據，均需達於通常一般之人均不致有
    所懷疑，而得確信其為真實之程度，始得據為有罪之認定，若其關於被告是否犯
    罪之證明未能到達此程度，而有合理性懷疑之存在，致使無從形成有罪之確信，
    根據「罪證有疑，利於被告」之證據法則，即不得遽為不利被告之認定；其以情
    況證據斷罪時，尤需基於該證據於直接關係上所可證明之他項情況事實，本乎推
    理作用足以確證被告有罪，方為合法，不得徒憑主觀上之推想，將一般經驗上有
    利被告之其他合理情況逕予排除，最高法院三十年上字第四八二號、同年上字第
    八一六號、二十九年上字第三一０五號、七十六年度台上字第四九八六號、四十
    年台上字第八六號、七十六年度台上字第四九八六號、三十二年度上字第六七號
    判例可資參照。
三、公訴意旨認被告庚○○、壬○○、丑○○涉犯上開罪嫌，無非係以證人癸○○、
    陳樁惠於偵查中證稱：被告壬○○、丑○○等對此（按指：大洋公司所持有之聯
    華公司股東、其中有部分係行泰公司、時凱公司、開詮公司所投資購買，而登記
    大洋公司名義乙節）應該知情等語，及八十六年三月六日支出傳票、收信鴻帳款
    票兌傳票、收款通知單、科目餘額表及時凱公司、開詮公司分別以股票款一百萬
    元抵償積欠大洋公司貨款之事，有簽呈經被告壬○○決行，顯見其知情為論述之
    依據。訊據被告庚○○、壬○○、丑○○於本院審理時均堅詞否認於上開時、地
    有何業務侵占之犯行，被告庚○○並堅詞否認有何背信、違反商業會計法之犯行
    ，被告庚○○辯稱：「九十一年五月二十九日提出調查證據申請狀中該被證一之
    收款通知書中關於公司規定之業務作業流程有違規定，又沒有押日期，故該收款
    通知書並非實在，我所提出被證二之收款通知書才是實在的。信鴻公司本來是大
    洋公司的經銷商在八十七年一月倒閉。就侵占部分是直接進帳到公司的帳戶內，
    在彰銀西臺南分行帳號0000-00-00000之八號帳戶，並無侵占之可言
    。至於背信部分，我沒有參與公司合併的事宜」等語；被告壬○○辯稱：「我是
    八十七年七、八月才任職副董事長，八十七年四月時並沒有副董事長，有總經理
    。我對此事（按指：大洋公司持有之聯華股票中，有部分股票為行泰公司所有乙
    情）並不知悉」等語（見本院九十一年九月二十五日訊問筆錄），被告丑○○則
    辯稱：「我在八十七年四月一日到職，由帳冊所看無法知悉有投資大洋公司，當
    初到大洋公司並不知情有內外帳關係。我是八十八年四月一日任總經理，財務部
    分我不知道，是後來會計告訴我，外帳是記載大洋公司資產，內帳是記載股東往
    來。我是在八十九年二月二十五日出售股票，行泰來函是在三月二十八日我處分
    股票之後，我有行文請行泰公司提供相關證據包括匯款條但都被拒絕」等語（見
    本院九十二年四月四日審理筆錄）。
四、經查：
（一）、被告庚○○部分：
      １、被告庚○○於本院審理時對：「大洋公司與行泰公司、開詮公司、時凱公
          司等，由被告庚○○代表大洋公司、案外人子○○代表行泰公司等共同集
          資投資購買長榮電信公司之股票合計一千五百萬元，並於八十六年三月六
          日由大洋公司以其彰化銀行西臺南分行帳號0000－00－00000
          －0號帳戶支出五百八十三萬元、臺灣銀行臺南分行帳號000－00－
          000000－0號帳戶支出七百八十萬元，以及信鴻公司出資四十七萬
          元，均以大洋公司之名義購買」乙節坦認無訛（見本院九十二年一月十日
          訊問筆錄），並就行泰公司先後於八十五年八月十二日電匯金額十五萬元
          入大洋公司以辛○○名義申請之萬通銀行臺南分行000－000－00
          00000－0號帳戶，並交付大洋公司在彰化銀行北中壢分行帳戶00
          00－00－00000－0號帳號之支票，號碼分別為：ＧＲ0000
          000號，面額二百五十六萬元，於八十六年三月三十一日兌領存入大洋
          公司彰化銀行西台南分行0000－00－00000－0號帳戶；ＧＲ
          0000000號，面額六十萬元，及票號ＧＲ0000000號，面額
          六十萬元，先後於八十六年九月三十日及十月三十一日兌領存入大洋公司
          以辛○○名義申請之萬通銀行臺南分行000－000－0000000
          －0號帳戶內之金額、數量亦認屬實（見本院同日筆錄），足證大洋公司
          確有與行泰公司、開銓公司、時凱公司等共同集資購買長榮電信股票計一
          千五百萬元（嗣因長榮公司與聯華公司合併，故長榮公司股票發為聯華公
          司股票），而以大洋公司之名義購買乙情非虛，並有大洋公司傳予行泰公
          司關於投資款分配之傳真紙、行泰公司投資款支票三張、匯款予辛○○帳
          戶之匯款單、辛○○萬通銀行臺南分行帳戶資金往來紀錄、行泰公司投資
          全球人人保證金轉帳傳票、大洋公司收獲保證金傳真紙、長榮股票號碼表
          、辛○○簽署之收據，長榮電信公司及聯華公司之登記資料與股票發行紀
          錄、行泰公司予大洋公司之存證信函及出資證據之傳真紙等附卷可稽，合
          先敘明。
      ２、證人癸○○於本院審理時證稱：「（大洋公司是依據哪張通知單入帳？）
          大洋公司是依據偵查卷內第一零九頁的收款通知單（按指：被告庚○○所
          稱之被證一）入帳的。因為第一零九頁有傳票且有我核章，所以我認為偵
          卷第一零九頁的收款通知單有入帳，另外壹張（按指：被告庚○○所提之
          被證二）則沒有傳票，且無我的核章，因時間久遠我無法確定有否入帳」
          等語明確（見本院九十二年一月十日訊問筆錄），證人乙○○亦證稱：「
          （收款通知單是如何入帳？）收款通知單必須經過核章才能入帳」等語（
          見本院九十二年二月二十一日訊問筆錄），證人己○○則證稱：「（何時
          擔任公司業務部門？）我都是擔任會計，沒有擔任業務部門」，「（提示
          偵查卷第一零九頁收款通知單是否妳本人蓋的？）是我蓋的沒錯。業務做
          好後經過我核章確認收款通知單的數額，我才蓋章」等語（見本院九十二
          年三月十四日訊問筆錄），經核與證人戊○○所證述：「（大洋公司收款
          流程是否如此？）如證人己○○所言沒錯。通常的流程是業務做完後，錢
          交給出納，確認後再交給會計核章」等語相符（見本院同日筆錄），證人
          戊○○復就記載收款之流程係由經辦單位收款後，再由財務單位審核乙節
          證述明確（見本院九十二年一月十日訊問筆錄），足證依大洋公司業務收
          款之流程，係由經辦核章後，再經由財務以至於主管之層級至明。而觀諸
          卷附之財務通知單影本一紙之內容以觀（見臺灣臺南地方法院檢察署八十
          九年度偵字第一一五八八號偵查卷第一一○頁，即上開所稱之被證二），
          其中關於經辦人員、單任主管、會計、會計主管、財務主管、製票人、出
          納等均無任何核章，雖上開所稱被證一之收款通知書影本上之日期曾予刪
          改，然尚難憑此，即推論該影本係經偽造，此觀之前揭偵查卷第一○九頁
          收款通知單上之到期日為八十六年四月七日，與行泰公司支付購買長榮股
          票之支要兌現之日期相符，顯見上開收款通知單確屬真實。且衡諸一般公
          司收款核章之過程，應由業務報由經辦人員後，再會財務及主管層級予以
          確認，而上開財務通知單影本之內容，顯未符合上開作業流程，要屬明灼
          ；而酌以證人己○○亦於本院審理時證稱：臺灣臺南地方法院檢察署八十
          九年度偵字第一一五八八號偵查卷第一○九頁內之收款通知單確係經業務
          製作完畢後，再經由我核章確認收款通知單的數額等語綦詳（見本院九十
          二年三月十四日訊問筆錄），故依證人癸○○、戊○○、己○○所證述之
          上開證詞相互斟酌，應認本案臺灣臺南地方法院檢察署八十九年度偵字第
          一一五八八號偵查卷第一○九頁之收款通知單為真正，而同卷第一一○頁
          之財務通知單因欠缺形式上作業流程之核章，難信為真實，應堪認定。
      ３、雖證人戊○○於本院審理時復證稱：就我的印象兩張均有入帳云云。然按
          證人所為之供述，縱有一部不實，而其他部分經法院認為真實時，該部分
          之證言，仍非不可採為證據，最高法院二十一年上字第五九一號判例可資
          參照。次按證據之取捨，法院原有自由判斷之權，證人之陳述有部分前後
          不符，或相互間有所歧異時，究竟何者為可採，法院應依職權衡酌情理予
  以審定，非謂一有矛盾，即應認其所述全部均為不可採信；若其對於基本
          事實之陳述，果與真實性無礙時，仍非不得採信；且人之記憶有限，縱對
          印象較深的事務能記得，然對其發生的細節則可能忘記或混淆，故衡諸證
          人戊○○對其所經歷之事，迄今已經過五年以上之期間，而佐以人對事物
          之見聞經歷，實難對超過五年以上所體驗之事均記憶深刻如昨，再者，證
          人戊○○與被告庚○○間復有親屬關係，所言難免受被告庚○○在庭之影
          響，故參諸證人戊○○所證述之詞，與證人癸○○、己○○之證詞一致之
          部分，經核與事實較為符合而屬可信，應堪信為真實。雖大洋公司之人事
          課長即證人丙○○於本院審理時另證稱：「（大洋公司員工己○○編號八
          六五○○一代表何意義？）代表八十六年五月大洋公司服務，○○一代表
          當月第一個到公司上班之職員」等語（見本院九十二年四月四日審理筆錄
          ），然證人丙○○亦證稱：「（大洋公司受僱是否有實習制度？）沒有，
          我們稱為試用，約一個月左右」等語（見同日筆錄），經核與證人己○○
          所證稱：「我有先實習一個月期間，該八十六年現金增資員工認股名冊應
          該是勞健保的日期，所以（日期）可能會有不一致」等語大致相符（見本
          院九十二年三月十四日訊問筆錄），故尚難單以員工認股名冊之編號乙情
          ，即遽認證人己○○於本院所證述之詞為虛偽，殆無疑義。故本案當以臺
          灣臺南地方法院檢察署八十九年度偵字第一一五八八號偵查卷第一○九頁
          之收款通知單影本一紙較符大洋公司作業流程之形式而堪信為真，應堪認
          定。
      ４、按基於意圖為自己或他人不法之所有之犯意，對於業務上持有之物，易持
          有為所有，為業務侵占罪；而為他人處理事務，意圖為自己或第三人不法
          之利益，或損害本人之利益，而為違背其任務之行為，致生損害於本人之
          財產或其他利益者，為背信罪，刑法第三百三十六條第二項、第三百四十
          二條第一項分別定有明文。苟行為人客觀上並未有何易持有為所有之行為
          ，或有何違背任務之行為，即未該當於客觀不法構成要件，殆無疑義。次
          按刑法第三百四十二條之背信罪，所謂不法利益，須與本人之財產或其他
      利益所受之損害為間接關係，始得成立。如將持有他人之所有物直接加以
          處分，應屬侵占罪之範圍；刑法上之背信罪為一般的違背任務之犯罪，而
          同法之侵佔罪，則專指持有他人所有物，以不法領得之意思，變更持有為
          所有，侵占入己者而言，故違背任務行為，苟係將其持有之他人所有物，
          意圖不法領得，據為己有，自應論以侵占罪，最高法院三十年上字第一七
          八號、四十四年臺上字第九一號判例亦可資參照。經查：公訴意旨於犯罪
          事實欄內固載明：大洋公司與行泰公司、開詮公司、時凱公司等，由被告
          庚○○代表大洋公司、案外人子○○代表行泰公司等共同集資投資購買長
          榮電信公司之股票合計一千五百萬元，並於八十六年三月六日由大洋公司
          以其彰化銀行西臺南分行帳號0000－00－00000－0號帳戶支
          出五百八十三萬元、臺灣銀行臺南分行帳號000－00－000000
          －0號帳戶支出七百八十萬元，以及信鴻公司出資四十七萬元，均以大洋
          公司之名義購買，行泰公司並先後於八十五年八月十二日電匯金額十五萬
          元入大洋公司以被告辛○○名義申請之萬通銀行臺南分行000－000
          －0000000－0號帳戶，並交付大洋公司在彰化銀行北中壢分行帳
          戶0000－00－00000－0號帳號之支票，號碼分別為：ＧＲ0
          000000號，面額二百五十六萬元，於八十六年三月三十一日兌領存
          入大洋公司彰化銀行西台南分行0000－00－00000－0號帳戶
          ；ＧＲ0000000號，面額六十萬元，及票號ＧＲ0000000號
          ，面額六十萬元，先後於八十六年九月三十日及十月三十一日兌領存入大
          洋公司以辛○○名義申請之萬通銀行臺南分行000－000－0000
          000－0號帳戶內，並有大洋公司傳予行泰公司關於投資款分配之傳真
          紙、行泰公司投資款支票三張、匯款予辛○○帳戶之匯款單、辛○○萬通
          銀行臺南分行帳戶資金往來紀錄、行泰公司投資全球人人保證金轉帳傳票
          、大洋公司收獲保證金傳真紙、長榮股票號碼表、辛○○簽署之收據，長
          榮電信公司及聯華公司之登記資料與股票發行紀錄、行泰公司予大洋公司
          之存證信函及出資證據之傳真紙等在卷可稽，已如前述，則上開行泰公司
          應給付大洋公司之款項，既經行泰公司先後於八十五年八月十二日電匯金
          額十五萬元入大洋公司以被告辛○○名義申請之萬通銀行臺南分行000
          －000－0000000－0號帳戶，並交付大洋公司在彰化銀行北中
          壢分行帳戶0000－00－00000－0號帳號之支票，號碼分別為
          ：ＧＲ0000000號，面額二百五十六萬元，於八十六年三月三十一
          日兌領存入大洋公司彰化銀行西台南分行0000－00－00000－
          0號帳戶；ＧＲ0000000號，面額六十萬元，及票號ＧＲ0000
          000號，面額六十萬元，先後於八十六年九月三十日及十月三十一日兌
          領存入大洋公司以辛○○名義申請之萬通銀行臺南分行000－000－
          0000000－0號帳戶內，並未匯入被告庚○○個人之帳戶內，而係
          匯入大洋公司以辛○○名義申請之帳戶內，業據證人辛○○於偵查中證述
          明確（見臺灣臺南地方法院檢察署八十九年度偵字第一一五八八號偵查卷
          第九十一頁反面），並有萬通商業銀行支存往來明細分戶帳（見臺灣臺南
          地方法院檢察署八十九年度偵字一一五八八號偵查卷第五十二頁）、彰化
          商業銀行匯款回條聯影本一紙、支票號碼分別為：ＧＲ0000000號
          ，面額二百五十六萬元，於八十六年三月三十一日兌領存入大洋公司彰化
          銀行西台南分行0000－00－00000－0號帳戶；ＧＲ0000
          000號，面額六十萬元，及票號ＧＲ0000000號，面額六十萬元
          之支票影本三紙（見臺灣臺南地方法院檢察署八十九年度偵字第一一五八
          八號偵查卷第二○七頁）在卷足考，而此亦為公訴人於犯罪事實欄內載明
          無誤，則就公訴意旨所載之犯罪事實及上開證據以觀，被告庚○○客觀上
          並未取得任何款項，至為炯然，難認被告庚○○有何易持有為所有及違背
          任務之行為，要屬無疑。
      ５、另關於被告庚○○以不實之事項，而記入帳冊乙節，並無積極證據足資證
          明係由被告庚○○委由不知情之會計人員所為，反之，依證人己○○、陳
          椿惠及癸○○前揭證詞，上開會計帳冊均係渠等依所職掌之權限及公司分
          層負責制度所登載；亦即，關於登錄在收款通知單、傳票及總分類帳等會
          計簿冊上，以沖銷信鴻公司之同額貨款帳務乙情，並未有何積極證據足資
          證明此一事實，係被告庚○○所為，亦或係其指示會計人員而為，難認已
          符合商業會計法第七十五條第一款之要件，而有合理性懷疑之存在，致使
          無從形成有罪之確信，根據「罪證有疑，利於被告」之證據法則，即不得
          遽為不利被告之認定，至為灼然。再者，大洋公司之科目餘額表上登載「
          股東往來─庚○○」之項目，依會計師即證人丁○○所證述：「（就你所
          職掌會計事務，一般公司帳冊書名「股東往來」是何意義？）是表示股東
          與公司間的私人借貸關係」等語綦詳（見本院九十二年二月二十一日訊問
          筆錄），證人甲○○亦證稱：「（製作該張餘額表是否有審核內容？）那
          些都是從電腦報表印出來的，由各經辦人員把實收金額打在電腦上，我才
          製作」，「這張表投資款不是我的權限，科目餘額表是整理帳簿的關係，
          讓各部門去追蹤處理」等語（見本院九十二年一月十日訊問筆錄），足證
          上開科目餘額表之記載，僅能證明係各業務部分整理實收金額之結果，依
          證據證明之程度，充其量亦僅能證明被告庚○○與大洋公司間有私人借貸
          關係，況取得行泰投資款之收據，係由案外人辛○○所開立，有收據影本
          及證明書影本各一紙附卷足參，故尚難憑此，即可遽認被告庚○○有何明
          知不實事項而記入帳冊之事實，要屬灼然，益徵公訴人就被告庚○○關於
          「違背其任務之行為」、「易業務上所持有之物為所有」及「明知不實事
          項記入帳冊」之犯罪不法構成要件之事實，並無確實之積極證據足資證明
          。
（二）、被告壬○○、丑○○部分：
      １、訊據被告壬○○、丑○○對於八十九年二月二十五日曾陸續將聯華股票全
          數售予案外人陳美智乙節坦認不諱（見本院九十二年一月十日訊問筆錄）
          ，並有大洋公司轉帳傳票影本一紙在卷足佐（見臺灣臺南地方法院檢察署
          八十九年度偵字第一一五八八號偵查卷第四六頁），足證被告丑○○確有
          處分聯華公司之股票無訛。惟查上開傳票之日期為八十九年二月二十五日
          ，有大洋公司轉帳傳票影本一紙可考，就行泰公司於八十九年五月三日行
          文催告大洋公司返還其投資聯華公司股票之日期以觀，其處分之日期顯在
          催告日期之前，難認被告丑○○處分上開聯華公司之股票時，主觀上即明
          知行泰公司有投資購買長榮電信公司四百萬元股票之事宜，益徵公訴意旨
          所稱：「以此鉅額之公司資產變動，被告壬○○及丑○○主管公司營運，
          豈能對其來龍去脈未曾詢問了解？」乙節，顯係推測之詞，要屬無疑。再
          者，被告丑○○於八十七年四月一日始到大洋公司任職，有公司事項登記
          卡影本一紙附卷足稽，且徵諸安侯協和會計師事務所製作之大洋公司八十
          六年（八十五年十二月三十一日）及八十八年（八十七年十二月三十一日
          ）之財務報告二份之內容以觀，均無法得知行泰公司與大洋公司有共同投
          資乙情，而上開財務報告既無法得知行泰公司投資事宜諸節，經核與被告
          壬○○所供：「我不知道大洋公司所有聯華公司股票內有行泰公司投資聯
          華公司的股票，八十六年我是擔任財務顧問，是公司人員有財務問題，才
          問我們，我並沒有看帳冊，檢察官起訴都是用推論的，至於八十七年四月
          時交接，沒有人告訴我行泰公司的事，帳冊及相關資料也看不出來，行泰
          公司提出的保管條，我們事前也沒有看到，我們在偵查中才看到。我於八
          十七年四月有參與大洋公司經營事宜，可是沒有職稱，是到八十七年七、
          八月才擔任副董事。公司經理丑○○處理聯華股票時並沒有告訴我」等語
          相符（見本院九十一年五月二十九日訊問筆錄），而佐以被告丑○○所供
          稱：「我是於八十七年四月才到大洋公司任職副總經理，之前並非大洋公
          司的顧問，我任職之後，大洋公司的員工及資料均無法證明行泰公司有投
          資之事，於八十九年二月二十五日出賣聯華股票，出賣時我並沒有主觀侵
          占意圖」等語（見同卷同日筆錄），經核與同案被告庚○○所供：被告錢
          聖和八十五年間並未擔任財務顧問，而係被告壬○○、陳張二人擔任財務
          顧問等語一致（見本院九十一年十一月二十日訊問筆錄），而證人癸○○
          於本院審理時亦證稱：「（說明大洋公司財務顧問的職責為何？）因大洋
          公司打算上市，我本身對這方面專業知識不熟，所以會請財務顧問提供問
          題的解答及提供意見處理」，「（財務部門是否直接隸屬並聽命董事長或
          財務顧問？）當然是董事長，財務顧問沒有此權限」，「（顧問是否主動
          翻閱帳冊？）不可能翻閱帳冊」等語明確（見本院九十二年三月十四日訊
          問筆錄），足證依顧問之性質，實無從實際掌控公司之財務權力，僅係依
          其性質，提供市場取向及專業領域之意見，至為明灼，益見被告庚○○所
          稱：被告丑○○、壬○○實際掌控公司的經營權乙節，要難採信。
      ２、按認定犯罪事實須依證據，是否可信更須參酌各方面之情形，尤不能以推
          測之詞，以為科刑判決之基礎；法院自依自由心證為證據判斷時，不得違
          背經驗法則，所謂經驗法則，係指吾人基於日常生活經驗所得之定則，並
          非個人主觀上之推測；犯罪事實之認定，應憑真實之證據，倘證據是否真
          實尚欠明顯，自難以擬制推測之方法，為其判斷之基礎，最高法院二十年
          度上字第九五八號判例、三十一年上字第一三一二號判例、五十三年臺上
          字第六五六號判例均可資參照。經查證人戊○○於偵查中僅證稱：「（是
          何人將股票拿去聯華換發？）若不是壬○○拿去，就是由臺北辦事處拿去
          聯華換的」云云（見臺灣臺南地方法院檢察署八十九年度發查字第二四六
          號偵查卷八十九年十月六日偵訊筆錄），證人癸○○亦證稱：「他們是財
          務顧問，每月來二、三次」等語（見臺灣臺南地方法院檢察署八十九年度
          偵字第一一五八八號偵查卷第二一八頁），均未證述被告壬○○、丑○○
          主觀上確係知情乙節，是臺灣臺南地方法院檢察署檢察官即憑此推論：「
          證人癸○○、戊○○均證稱被告壬○○對此應該知情」乙節，顯係主觀上
          之推測而乏實據，難資為被告壬○○、丑○○不利之證明，要屬灼然。況
          開銓公司與時凱公司分別以投資股票款一百萬元抵償積欠大洋公司貸款之
          簽呈固經被告壬○○決行，業據公訴人於證據並所犯法條內載明，然負舉
          證責任之公訴人所稱：「先後兩次間隔一個月的時間，豈能謂時間倉促？
          」乙情，亦僅得認係推測之詞，且大洋公司與開銓公司、時凱公司間之法
          律關係，與本案大洋公司與行泰公司間之糾紛，係屬二事，依嚴格之證據
          法則，難認有何證據上之關聯性，至為灼然。故公訴人進而推論被告廖誌
          謙、丑○○於出售聯華公司股票前，即已知悉行泰公司投資乙節，即失所
          附麗。
      ３、次按債務人於債之關係成立後，其有未依約定本旨履行者，在社會一般交
          易經驗上常見之原因非一，舉凡由第三人惡意取得支票後簽發、因不可歸
          責於己之事由而不能給付，或因合法主張抗辯而拒絕給付，甚至在負債之
          後始行惡意遲延給付，皆有可能，非可盡以推定為自始無意給付之侵占犯
          罪一端；而刑事被告依法不負自證無罪之義務，若無積極證據足證被告在
          債之關係發生時，自始即有不法所有之意圖，依刑事訴訟法第一百五十四
          條之規定，即不得僅憑單純債務不履行之狀態即推定其於負債之初即有意
          圖為自己不法所有之侵占犯意及易持有為所有之行為。再者，酌以本件確
          無其他證人或證物足資證明被告壬○○、丑○○主觀上有何意圖為自己不
          法所有之犯意乙情，則本件被告二人所涉上開犯行，既乏其他積極之證據
          相佐，復參以認定犯罪，須依積極證據證明，此為刑事訴訟法上嚴格證據
          證明之原則，苟無積極證據，無從為不利於被告之認定時，即應為有利於
          被告之認定，更不必有何有利之證據，是公訴意旨所指述，於訴訟上之證
          明既未達於高度之蓋然性，而超越合理之懷疑，使通常一般人均不致有所
          懷疑，而得確信並證明被告二人主觀上確有意圖為自己不法所有之侵占犯
          意，尚難遽此，即以推測理想之詞，率以入人於罪。故本件於刑事訴訟之
          證據上，是否得證明被告壬○○、丑○○確有公訴人所指之犯行，應認已
          有合理之懷疑存在，而尚未超越通常一般人對渠等之犯行已有「高度蓋然
          性」之程度乙情，洵堪認定。
      ４、另按刑事訴訟法第一百六十一條第一項規定（本條項，係於九十一年二月
          八日總統公布修正，將檢察官之舉證責任，由原來之「有舉證之責任」，
          修正為「應負舉證責任」），檢察官就被告是否有犯罪之事實，自負有舉
          證之責任，公訴人自不能推諉而謂與公益有關之事項，得不負舉證責任。
          且酌以刑事訴訟法第一百六十三第二項但書雖規定「於公平正義之維護有
          重大關係之事項，法院應依職權調查」。然依法律解釋之一般性原則，例
          外規定應從嚴解釋，否則例外規定不就變成原則性規定，反使原則性規定
          全部被排除適用。若謂凡與公平正義之維護有關之事項，法院均應依職權
          調查證據。其結果，因刑事犯罪之審判，無不與公益有關，則法院對於公
          訴人所起訴之被告犯罪嫌疑事實，法院都有義務依職權調查證據。則將形
          成檢察官在每一個案件，都不必負舉證責任之乖謬現象，豈不與該法第一
          百六十一條第一項規定相違背。因而，法院依職權調查證據之範圍應被限
          縮，此從刑事訴訟法第一百六十三條第一項、第二項之立法理由可知法官
          依職權調查證據，僅居於補充性之調查義務自明（立法理由：為貫徹無罪
          推定原則、維護被告訴訟權益、實現公平法院之理想，法院與檢察官之權
          責應重新界定。）依照檢察制度之分工，檢察官得利用檢察一體原則，發
          揮上下一體、聯合偵查追訴犯罪之功能，而其亦為偵查主體，有權指揮調
          度檢察事務官、司法警察（官）等偵查輔助機關，從事犯罪證據之蒐集與
          調查，故擁有龐大公權力、於第一線從事偵查職務之檢察官，應最能掌握
          被告犯罪事證是否存在，使其負提出證據及說服責任，應為制度設計所當
          然，且無實際之困難。又衡諸經驗事實，被告有罪與否，攸關其生命、自
          由、財產及名譽得失，從何蒐集有利證據以供法院調查，被告亦知之甚詳
          ，且最為積極。故供為裁判基礎證據方法，或證據資料，確以當事人提出
          或聲請調查最為適當。而為避免審判及偵查分際之混淆，法院不宜接續檢
          察官主動蒐集證據之工作，實應居於客觀、中立、超然之立場，在當事人
          互為攻擊、防禦之訴訟架構下，依據實質正當法律程序之原則進行審判，
          僅於當事人主導之證據調查後，仍無法發見真實，始斟酌個案情形，應無
          疑義。故本院就被告壬○○、丑○○之部分，依公訴人主動蒐集之證據，
          就卷內之資料以觀，僅足以證明被告丑○○出售聯華公司股票予案外人陳
          美智乙情，然並無法證明被告二人有意圖為自己不法所有之侵占犯意聯絡
          ，並推由被告丑○○出賣聯華公司之上開股票，益見被告丑○○所稱：「
          我是依據公司給我的權限處分聯華公司股票，以及公司的報表的客觀認定
          所為的處分，所有款項均進入大洋公司的帳戶，當時我不知道聯華股票是
          行泰公司所有」等語及被告壬○○所供：「我是事後才知道丑○○把大洋
          公司所持有股票賣給陳美智的」等語為真（均見本院九十二年一月十日訊
          問筆錄），堪可採信至明。
五、綜上各情相互勾稽，本件依調查所得證據尚不足以證明被告庚○○、壬○○、丑
    ○○確有公訴人所指之上開犯行，此外，復查無其他積極證據足資證明，則被告
    三人所涉上開犯行，既均乏其他積極證據證相佐，而參諸認定犯罪，既須依積極
    證據證明，此為刑事訴訟法上嚴格證明之原則，苟無積極證據，或積極證據已有
    顯然之瑕疵，無從為不利於被告庚○○、壬○○、丑○○之認定時，即應為有利
    於被告庚○○、壬○○、丑○○之認定，更不必有何有利之證據，是被告庚○○
    、壬○○、丑○○所涉上開公訴人所指之犯行，既未能發現有何其他積極證據，
    揆諸首開法條規定及判例意旨，自不能遽以推測或擬制之方法，率予入人於罪，
    準此，被告三人之犯罪既屬不能證明，即應為無罪之諭知，以昭審慎。
據上論斷，應依刑事訴訟法第三百零一條第一項，判決如主文。
本案經檢察官劉聰熙到庭執行職務
中      華    民      國      九十二      年     四     月    十八    日
                                  臺灣臺南地方法院刑事第七庭
                                      審判長法官  黃光進
                                            法官  陳金虎
                                            法官  黃翰義
右正本證明與原本無異。
如不服本判決，應於判決送達後十日內，向本院提出上訴狀。
                                          書記官  謝明達
中      華      民      國      九十二      年      四     月   二十二  日


司法院資訊處製作；財團法人民間司法改革基金會備份。
